【裁判字號】    97,消債更,318
【裁判日期】    980205
【裁判案由】    更生事件
【裁判全文】
臺灣基隆地方法院民事裁定           97年度消債更字第318號
聲  請  人
即  債務人  甲○○
上列當事人因消費者債務清理事件聲請更生，本院裁定如下：
    主  文
聲請駁回。
聲請費用由聲請人負擔。
    理  由
一、按聲請更生或清算不合程式或不備其他要件者，法院應以裁
    定駁回之，消費者債務清理條例第8 條定有明文。又債務人
    與金融機構協商成立者，不得聲請更生或清算，但因不可歸
    責於己之事由，致履行顯有重大困難者，不在此限；本條例
    施行前，債務人依金融主管機關協調成立之中華民國銀行公
    會會員辦理消費金融案件無擔保債務協商機制與金融機構成
    立之協商，準用前項之規定，消費者債務清理條例第151 條
    第5項、第6項分別定有明文。衡諸債之關係係以當事人間之
    信賴關係為基礎，為社會經濟組織之重要支柱，故當事人於
    以法律行為追求自己之利益之際，亦應顧及對方之利益，並
    考量債權債務在社會上之作用，本於誠實及信用之原則，行
    使債權及履行債務。是對於已陷入經濟上困境之消費者，若
    任其於惡性循環之債務窘境中自生自滅，將衍生嚴重之社會
    問題，難以維持安定之社會經濟秩序，故為兼顧債權人、債
    務人雙方之利益，對陷於經濟上困境之消費者，乃允其於消
    費者債務清理條例施行後，得選擇以重建型之更生程序或清
    算型之清算程序清理其債務，藉以妥適調整債務人與債權人
    及其他利害關係人間之權利義務關係，保障債權人獲得公平
    受償，並謀求消費者經濟生活之重建復甦機會。惟對於已與
    金融機構協商成立，或於本條例施行前，已依金融主管機關
    協調成立之中華民國銀行公會會員辦理消費金融案件無擔保
    債務協商機制（下稱銀行公會債務協商機制）與金融機構成
    立協商之債務人，若非因不可歸責於己之事由，致履行顯有
    重大困難，僅係為圖謀減免債務，而不為債務之履行，自有
    違債權契約為誠信契約之本旨，故依消費者債務清理條例第
    151條第6項準用同條第5 項前段之規定，不得聲請更生或清
    算，始能避免肇致道德危險。
二、本件聲請意旨略以：聲請人有不能清償債務之情事，於本條
    例施行前，曾依銀行公會債務協商機制與金融機構成立協商
    ，約定每月償還新臺幣（下同）40,100元，惟聲請人近2 年
    平均每月收入約44,188元左右，扣除必要開銷後，根本無法
    負擔該協商金額，聲請人雖曾勉強繳納2 期，然終因無力負
    擔而停繳。綜觀該協商條件，完全未考量聲請人之基本生活
    保障，且聲請人係在別無選擇之情況下，無奈接受上開不合
    理之協商條件，終致無力履行，顯屬不可歸責於己致履行有
    重大困難之事由云云。
三、經查：(一)聲請人確於本條例施行前，曾依銀行公會債務協商
    機制與金融機構債權人成立協商，約定自民國95年5月起，
    分80期、零利率、每月償還40,054元，並依各債權銀行債權
    金額比例清償各項債務至全部清償為止，而聲請人僅依約履
    行2期，有聲請人提出之聯合徵信中心當事人綜合信用報告
    、協議書暨還款計劃及債務協商繳款明細在卷足稽，堪認屬
    實。是本件聲請人需有不可歸責於己致履行顯有重大困難之
    事由，始得聲請更生。(二)又聲請人95年度收入總額為564,78
    5元，平均每月收入為47,065元（元以下四捨五入），而聲
    請人配偶95年度亦有收入400,791元，平均每月收入為33,39
    9元，此有聲請人及其配偶95年度綜合所得稅各類所得資料
    清單在卷足稽。是聲請人每月家庭總收入約80,464元，縱扣
    除依上開協商條件每月應清償之金額40,054元，仍有40,410
    元可供運用，而該數額亦足以維持聲請人及其配偶、受扶養
    人黃嘉蘋等三人維持最低生活之所需。故難認聲請人有何履
    行該協商條件困難之情形存在。(三)又聲請人雖稱「聲請人於
    民國94年7月至95年11月間因陸續罹患糖尿病、高血壓及腎
    結石等疾病而住院一段期間，致因無法工作收入驟減」、「
    聲請人後來在民國96年7月間復因更換人工關節而住院且尚
    在復建中，根本無法正常工作，亦為聲請人無法繼續繳納協
    商款原因之一」，並因此每月需支出醫藥費約4,000元等語
    。然查聲請人所提之診斷證明書、醫療費用明細及收據等等
    ，顯示上開情形如非發生於聲請人協商成立前，即係聲請人
    毀棄協商之承諾後，顯然與聲請人無法依約履行並無因果關
    係。(四)再者，依聲請人提出之戶籍謄本觀之，聲請人尚有黃
    雅菁、黃日隆等二名子女與聲請人同住，而該二人皆已成年
    並具有工作能力，且於95年各有工作收入171,648元及357,5
    20元，顯然亦可分擔家庭生活支出。
四、綜上所述，本件聲請人既與金融機構成立協商，復未能釋明
    有何不可歸責於己致履行原協商內容顯有重大困難之事由，
    則其聲請更生顯然違背本條例第151 條第6項準用第5項之規
    定，且該欠缺亦無從補正，自應駁回本件更生之聲請。
五、據上論結，本件聲請人聲請更生應屬要件不備，依消費者債
    務清理條例第8 條、第15條，民事訴訟法第95條、第78條之
    規定，裁定如主文。
中    華    民    國    98    年    2    月     5     日
                  民事庭法  官  林玉珮
以上正本係照原本作成。
如不服本裁定，應於裁定送達後10日內，以書狀向本院提出抗告
，並繳納抗告費新臺幣1000元。
中    華    民    國    98    年    2    月     5     日
                        書記官  洪福基


司法院資訊處製作；財團法人民間司法改革基金會備份。
